【裁判字號】    97,消債更,1
【裁判日期】    980331
【裁判案由】    更生
【裁判全文】
臺灣桃園地方法院民事裁定             97年度消債更字第1號
聲  請  人
即  債務人  甲○○原名：焦大.
上列當事人因消費者債務清理事件，聲請更生，本院裁定如下：
    主    文
更生及延長保全處分之聲請均駁回。
聲請費用由聲請人負擔。
    理    由
一、本件聲請意旨略以：聲請人前曾依金融主管機關協調成立之
    「中華民國銀行公會會員辦理消費金融案件無擔保債務協商
    機制」與最大債權銀行國泰世華商業銀行於民國95年6 月間
    成立協商，當時協商條件為每月清償新台幣57,331元（分12
    0 期，利率0%），然聲請人成立協商時實領薪資為48,040元
    ，即已無法負擔協商金額，不得已乃於96年8 月毀約未再繳
    納協商款項。聲請人之無擔保或無優先權債務總額未逾1,20
    0 萬元，復未經法院裁定開始清算程序或宣告破產，且非聲
    請人主觀惡意，實係客觀上具有上述不可歸責事由存在，爰
    依法聲請更生等語，並提出聲請人95、96年度綜合所得稅各
    類所得資料清單、財產歸屬資料清單、財團法人聯合徵信中
    心查詢資料等各1 份為證。
二、按債務人與金融機構協商成立者，不得聲請更生或清算，但
    因不可歸責於己之事由，致履行顯有重大困難者，不在此限
    ；本條例施行前，債務人依金融主管機關協調成立之中華民
    國銀行公會會員，辦理消費金融案件無擔保債務協商機制與
    金融機構成立之協商，準用前項之規定，消費者債務清理條
    例第151 條第5 項、第6 項分別定有明文。又聲請更生或清
    算不合程式或不備其他要件者，法院應以裁定駁回之，但其
    情形可以補正者，法院應定期間先命補正，同條例第8 條亦
    定有明文。次按依債務人與金融機構協商成立者，除非因不
    可歸責於己之事由，致履行顯有重大困難，否則不得聲請更
    生或清算，消費者債務清理條例第151 條第5 項規定意旨甚
    明。是債務清償方案成立後，固由債務人按其條件履行，惟
    需於其後發生情事變更，在清償期間收入或收益不如預期，
    致該方案履行困難甚或履行不能，因不可歸責於己，始能聲
    請更生或清算。此項規定旨在避免債務人任意毀諾已成立之
    協商，濫用更生或清算之裁判上債務清理程序，蓋以債務清
    償方案係經當事人行使程序選擇權所為之債務清理契約，債
    務人應受該成立之協議所拘束。債務人既已與金融機構協商
    成立，如認該協商方案履行有其他不適當情形，自仍應再循
    協商途徑謀求解決。復按，消費者債務清理條例立法意旨，
    乃在幫助陷於經濟上困境之債務人，得藉由更生或清算程序
    ，走出經濟困境，避免走向絕路，實現憲法所保障之生命權
    ，其並非在幫助債務人保持其舊有之生活水平，或幫助債務
    人履行其法定扶養義務。因此在考量所謂之「生活必要性支
    出」，自以維持一般人最低生活水平所需為準，而在扶養費
    支出之考量，亦應以實際上確有受扶養必要之支出為準，其
    與法定扶養義務自當有所區別，茲先敘明。
三、經查：
(一)、聲請意旨固稱協商成立時聲請人每月薪資僅48,040元，惟據
    卷附聲請人財產及收入狀況書，聲請人自承95年薪資所得收
    入為1,036,524 元、96年薪資所得收入為1,035,131 元，又
    據聲請人所提國稅局綜合所得稅各類所得資料清單，聲請人
    95年給付總額為862,157 元、96年給付總額為914,365 元，
    是上開三項文書關於聲請之所得之記載即有不同，聲請人就
    此差異，於本院97年10月22日訊問時表示：「（問：對於聲
    請書狀中表示95年薪資所得收入部分為1,036,524 元、96年
    1,035,131 元，有何意見？）因為有一些加班費是不扣稅的
    ，並沒有列入國稅局資料，所以我陳報的數額是正確的」等
    語，從而，本院應以聲請人於財產及收入狀況書中所陳報之
    收入狀況為判斷，即聲請人95年薪資所得收入為1,036,524
    元、96年薪資所得收入為1,035,131 元，是以，聲請人95年
    平均月收入約86,377元、96年平均月收入約86,261元。
(二)、至於聲請人之配偶林宥宏部分，聲請人於本院上開期日訊問
    時證稱其配偶現有工作，每月收入約18,000元，並負擔部分
    家庭生活費等語。
(三)、聲請意旨所陳聲請人各項支出，固據其提出部分單據為佐，
    然該各項支出是否確均屬維持一般人最低生活水平所必要者
    ，尚非無疑，茲就聲請人所陳報之各項支出是否為必要，分
    述如下：
  1.行政裁處費30,000元、電腦維修費26,600元、加裝水塔費9,
    000 元、租售屋前整修費用130,700 元部分，均屬一時性支
    出，而非經常性支出，況且上述費用亦均非維持一般人最低
    生活水平所必要；就房貸支出180,174 元部分，聲請人業於
    補正狀及前開本院訊問期日證稱該房屋已經出售，故已無該
    筆費用支出；就有線電視收視費每月575 元部分，亦非維持
    一般人最低生活水平所必要；就人壽保險費用58,320元部分
    ，蓋保險係為避免將來不確定之危險對被保險人之人身或財
    產造成損害，故給付一定保險費，而由保險人負擔危險及損
    害之制度，惟揆諸前揭消費者債務清理條例立法意旨及生活
    必要性支出考量，該人壽保險對於維持一般人最低生活水平
    亦無任何必要關聯性；就聲請人之3 名子女，每月支出扶養
    費共計13,500元部分，聲請人原於聲請狀之必要支出表中即
    明列教育支出、醫療支出、全家膳食及健保支出，則該每月
    支出子女扶養費達13,500元，顯係重複計算，而本院以97年
    度消債更字第1 號裁定，命聲請人提出每月支出子女扶養費
    達13,500元之內容、依據，惟聲請人於補正狀中仍僅檢附教
    育支出、醫療支出等部分單據，而並未就該筆子女扶養費13
    ,500 元 之內容、依據加以釋明，亦徵該部分扶養費係與前
    開支出項目重複計算；就對聲請人之配偶每月支出扶養費4,
    500 元部分，聲請人之配偶既有工作薪資收入已如上述，則
    該筆扶養費即無必要；就聲請人每月支出大樓管理費1,018
    元部分，經本院以上開裁定命聲請人釋明繳納該筆費用之合
    理性、必要性，然聲請人於補正狀亦自承該筆費用僅繳納至
    96年3 月，故該筆費用即不應列入考量；就綜合所得稅、汽
    車燃料稅、牌照稅、車險共每年27,600元部分，其中綜合所
    得稅業由所得扣除，故不予採計。至於汽車燃料稅、牌照稅
    、車險等支出，聲請人於本院上開期日訊問時雖陳稱，其名
    下原有之汽車業因抵債而過戶轉讓予第三人王正杏，但迄今
    仍然借給聲請人使用，故聲請人要負擔前開費用等語，然聲
    請人既已非該汽車所有權人，有無繼續繳納相關費用之必要
    ，亦非無疑。從而，聲請人上揭所述各項支出，或屬一時性
    支出、或非為維持一般人最低生活水平所必要、或未盡釋明
    之義務、或根本即無支出義務，而認均應予剔除。
  2.就交通支出每月8,000 元部分，聲請人固提出97年1 月至8
    月之加油發票數張為佐，然聲請人名下現已無汽車，而僅於
    本院上開訊問期日空泛指稱現在係向他人借汽車使用，復未
    提出相關證據以實其說，況且聲請人既負債務多筆，原來名
    下所有之汽車亦因抵債轉讓，則聲請人尚非不能改騎乘機車
    或搭乘其他大眾運輸交通工具，以圖節省交通費用，是聲請
    人就此交通支出部分即明顯陳報過高；就聲請人每月電話費
    支出4,168 元部分，亦顯過高，雖經本院以前開裁定命聲請
    人釋明每月支出電話費達4,168 元之合理性及必要性，然聲
    請人亦僅提出相關單據，而並未對該筆支出加以釋明，是難
    認該數額為合理必要。至於就每年支出醫療費35,000元部分
    ，固據聲請人提出97年1 月至10月門診收據共計30,680元為
    佐，然就其餘差額部分，聲請人僅空泛陳稱因藥局未開立收
    據，故提出大約數字云云，而未能舉證以實其說，是就醫療
    支出部分，本院認應以97年1 月至10月門診收據共計30,680
    元，亦即每月3,068 元為可採。
  3.就每月對聲請人之母親支出扶養費5,000 元部分，雖經本院
    以前開裁定命聲請人釋明計算依據並提出相關單據，然聲請
    人僅於補正狀中空泛指稱該筆支出係當場面交，並無相關佐
    證。惟據本院依職權調閱聲請人之母盧秋香95年、96年稅務
    電子閘門財產所得調件明細表可知，其名下除有房屋1 筆、
    土地2 筆外，尚有多筆投資，而依該財產所得調件明細表所
    示之財產總額更達1,173,947 元，揆諸前揭扶養費支出考量
    之說明，聲請人之母是否確有受扶養必要即非無疑，縱認聲
    請人之母確有受扶養必要，聲請人亦尚有胞妹2 人可供攤分
    扶養費支出，是就聲請意旨所稱，每月支出對母親扶養費5,
    000 元部分，即難認屬必要合理之支出。。
  4.聲請人所陳報之諸項支出，均屬家庭共同支出費用，而聲請
    人之配偶既有工作薪資收入已如上述，自當平均攤分家庭共
    同支出費用。從而，聲請人所陳報每月必要支出應以28,376
    元（計算式：《租金12,000元＋教育支出15,800元＋膳食支
    出25,000元＋醫療支出3,068 元＋水費241 元＋電費643 元
    》÷2 人＝28,376元）計算為可採。
(四)、綜上，聲請人95年協商成立時平均月收86,377元，扣除協商
    債務之金額57,331元後尚餘29,046元，與上開聲請人每月必
    要支出28,376元相較仍尚有餘額，更遑論聲請人亦曾於本院
    97年10月22日訊問期日證稱，其現在每月之收入與協商成立
    時並無差異，然年終獎金及考績獎金則比協商成立時多5 萬
    元，顯見可知聲請人之收入即足以負擔協商債務之還款金額
    或甚至能提前清償所負擔之債務，早日重建其經濟生活。
(五)、至於聲請意旨雖表示，聲請人協商成立時實領薪資48,040元
    ，縱未計入全家生活費用，仍不足以支付協商債務金額57,3
    31元云云，其不可歸責於己之事由致履行顯有重大困難。惟
    聲請人亦於本院上開訊問期日自陳95年平均月收入約86,377
    元、96年平均月收入約86,261元，並稱其現在每月之收入與
    協商成立時並無差異，然年終獎金及考績獎金則比協商成立
    時多50,000元之事實，業如前述，且聲請人自95年6 月協商
    成立後，尚持續繳款至96年8 月，而其收入不但並未減少，
    反而有所增加，從而，聲請人上開所稱不可歸責於己之事由
    致不得已毀約未再繳納協商款項云云，即無所據，尚難憑採
    。
(六)、綜上，聲請人於95年6 月就中華民國銀行公會會員辦理消費
    金融案件無擔保債務協商機制毀諾時，客觀上並不符合消費
    者債務清理條例所謂之不能清償債務，或不能清償之虞，或
    不可歸責於己致履行顯有重大困難之情況，是聲請人主張其
    有不能清償之事由或不能清償之虞者，自非可採。聲請人既
    有履債能力，縱有履債不便，亦得經由個別債權銀行所提供
    之「個別協商一致性方案」及「95年債務協商變更還款條件
    方案」等協商程序以求適當履債，準此，堪認債務人尚乏不
    可歸責於己致履行顯有重大困難之情形可言。
四、結論，本件聲請人既無不可歸責之事由，依原協商條件履行
    亦非顯有重大困難，應屬聲請更生之要件不備，且又無從補
    正，依首揭條文之意旨，自應駁回其更生之聲請。又債務人
    更生之聲請既業經駁回，則其財產之保全處分即已無必要，
    是其延長保全處分之聲請應併予駁回之，爰裁定如主文。
中    華    民    國    98    年    3     月    31    日
                  民事第二庭  法  官   卓立婷
上列正本證明與原本無異。
如不服本裁定，應於裁定送達後10日內，以書狀向本院提出抗告
，並繳納抗告費新臺幣1千元。
中    華    民    國    98    年    4     月     1    日
                              書記官   黃進傑


司法院資訊處製作；財團法人民間司法改革基金會備份。
